臺灣臺中地方法院刑事判決　　　　　　　96年度易字第1042號
公　訴　人　臺灣臺中地方法院檢察署檢察官
被　　　告　甲○○
　　　　　　　　　　巷33號
上列被告因恐嚇取財案件，經檢察官提起公訴（95年度偵字第26
941號），本院判決如下：
    主    文
甲○○幫助共同意圖為自己不法之所有，以恐嚇使人將本人之物
交付，處有期徒刑月，如易科罰金，以銀元佰元即新臺幣玖
佰元折算壹日。
    犯罪事實
一、甲○○於可預見金融機構帳戶係個人理財之重要工具，且關
    係個人財產、信用之表徵，如交予他人使用，足供他人作為
    恐嚇財物等不法使用之匯款工具，且真實姓名年籍不詳之人
    ，要求其提供金融機構帳戶，係供從事恐嚇取財等非法之用
    ，竟在不違背其本意下，基於幫助他人恐嚇取財之不確定故
    意，於民國（下同）95年4月3日至同月5日間之某時，在不
    詳地點，將其所有中國國際商業銀行太平分行帳戶（帳號：
    00000000000）存摺、金融卡（含密碼）提供予該不詳姓名
    之人使用，以此方式幫助不詳姓名之人恐嚇他人財物。俟不
    詳姓名之成年男子二人取得甲○○交付之存摺、金融卡後，
    即基於意圖為自己不法所有之犯意聯絡，先由其中一名姓名
    年籍不詳之成年男子於95年4月6日早上某時，以電話向謙勝
    機電有限公司之負責人乙○○恫稱：兄弟在跑路，拿一些錢
    來用，要新臺幣（下同）50萬元云云，經雙方討價還價，該
    人再恫稱：如果3萬元不付款的話，會叫小弟去找你云云，
    再由另一名姓名年籍不詳之成年男子對乙○○恫稱：如果老
    大的3萬元沒有匯的話，會帶一些人去找你，知悉公司名稱
    、地址、電話，不然的話開車出去要小心云云，使乙○○心
    生畏懼，恐未付款，將有不測，而委請公司會計王乙苓依指
    示到銀行匯款3萬元至甲○○所有之上開帳戶內。嗣因乙○
    ○深覺不妥，委請王乙苓報警處理，始為警查獲上情。
二、案經臺中市警察局第五分局報請臺灣臺中地方法院檢察署檢
    察官偵查起訴。
    理  由
一、訊據被告甲○○矢口否認有幫助恐嚇取財犯行，辯稱：帳戶
    我是遺失了，我遺失的時間我不記得了，這個帳戶我原來是
    放在我錢包裡面，錢包放在哪裡我忘記了云云（本院卷第13
    頁）。惟查：
（一）告訴人乙○○遭不詳姓名之人恐嚇取財，因之將款項轉入
      被告上開帳戶之事實，業據被害人乙○○於本院指訴明確
      ，並據證人即王乙苓於警詢及偵訊供述在卷，復有匯款回
      條聯、被告上開帳戶開戶資料附於警卷，及被告上開帳戶
      之存款資料明細表附於本院卷可參，足見被告上開郵局帳
      戶確係遭不詳姓名之人領取恐嚇乙○○之款項使用。
（二）再被告雖辯稱：本件帳戶是放在錢包裡面，錢包放在哪裡
      我忘記了云云（本院卷第13頁），後又辯稱：包包還在，
      只是包包裡面的帳戶不見了云云（本院卷第13頁），且辯
      稱：密碼有遺失，因為我都放在包包裡面。‥‥（密碼是
      當初銀行給你的密碼？）是的。（密碼如何放在包包裡面
      ？不是一組數字嗎？）就是當初銀行給我的一張紙，我與
      存摺放在一起云云（本院卷第19、20頁）。惟查：
    １被告本件帳戶於95年4月3日猶有被告委託友人所使用之最
      後一筆交易紀錄，亦據被告於本院陳明在卷（本院卷第36
      頁），則該帳戶應係自95年4月3日被告委請友人持提款卡
      轉帳後至同年4月6日被害人匯款進入間，即已非被告持有
      管理中；且查，被告既於95年4月3日將提款卡交予友人林
      嘉雯幫忙轉帳，復將存摺置於自己包包內，亦據被告於本
      院自承在卷（本院卷第36頁），則何以該提款卡、存摺、
      密碼竟會一同遺失？被告上揭所辯，已難採信。再參以被
      告亦自承：不清楚友人是否有將提款卡及密碼還給我云云
      （本院卷第36頁），被告既於95年4月初委託友人使用該
      帳戶提款卡，其後該帳戶因遭他人恐嚇取財使用，被告亦
      因之遭起訴即本案之幫助恐嚇取財犯行，倘確係帳戶之存
      摺、提款卡及密碼遺失，何以事發至今，被告竟均對該帳
      戶之提款卡等資料之去向，竟均不加聞問？再參以被告上
      開帳戶於95年4月3日於被告自己持有使用狀態時，自95年
      1月1日至同年4月3日之短短約百日內，該帳戶有達38筆使
      用紀錄，被告並利用該帳戶轉帳予臺新銀行等情，亦有被
      告上開帳戶之客戶存款資料明細表可佐（本院卷第29頁）
      ，顯見被告原亦經常使用該帳戶，何以該帳戶之存摺、提
      款卡及密碼均遺失，被告竟即自此對該帳戶均不加聞問，
      實與常情有違，所述實難採信。
    ２再參以現今詐欺或恐嚇取財集團對外以1千元至數千元代
      價即可輕易收購金融帳戶，並無任意收購他人遺失或失竊
      等來源不明之金融帳戶必要，因若帳戶所有人察覺存摺簿
      、提款卡等物遺失而向金融機構掛失，所詐得或恐嚇取財
      所得之金錢將有無從提領之危險之情，被告所辯：帳戶遺
      失云云，已難採信，本件係被告將本件帳戶提供他人使用
      一節，亦堪認定。
（三）再按刑法上之故意，分為直接故意（確定故意）與間接故
      意（不確定故意），「行為人對於構成犯罪之事實，明知
      並有意使其發生者」為直接故意。「行為人對於構成犯罪
      之事實，預見其發生而其發生並不違背其本意者」為間接
      故意；而間接故意與有認識的過失之區別，在於二者對構
      成犯罪之事實雖均預見其能發生，但前者對其發生並不違
      背其本意，後者則確信其不發生。且幫助犯之成立，以行
      為人主觀上認識被幫助者正欲從事犯罪或係正在從事犯罪
      ，且該犯罪有既遂之可能，而其行為足以幫助他人實現構
      成要件者，即具有幫助故意，並不以行為人確知被幫助者
      係犯何罪名為必要。至於行為人在正犯實施犯罪前為幫助
      行為者，則構成事前幫助犯。茲查：
    １衡諸常情，今日一般人至金融機關如銀行、郵局等開設帳
      戶使用，係極為方便容易且迅速之事，苟有使用金融存款
      帳戶之正當用途，自以使用其本人或可信賴之親友申請之
      帳戶，最為便利安全，且苟非具意圖以他人帳戶從事不法
      用途，並藉以逃避查緝，自無使用他人帳戶之理。是依一
      般人通常之知識、經驗，均應知任意提供自己帳戶予無信
      賴關係之他人使用，易致他人藉該帳戶取得不法犯罪所得
      ，且欲以之隱匿帳戶內資金之實際取得人之身分；被告係
      年逾30歲之成年人，對此自難諉為不知。
    ２近來竊車恐嚇取財及利用「刮刮樂」等名義詐欺取財之犯
      罪類型層出不窮，該等犯罪，多數均係利用他人帳戶作為
      恐嚇取財或詐欺所得財物之出入帳戶，並經媒體廣為披載
      ，被告縱使並不確知所提供之帳戶，係遭他人用以對被害
      人恐嚇取財，亦無法確知取得帳戶之人係以何種方法於何
      時地為恐嚇取財之具體內容，惟對於其所提供之上揭帳戶
      ，將遭人作為恐嚇取財等不法行為之所得財物之匯入及提
      領之工具使用，應有概括之認識，且可預見其發生，竟仍
      同意提供，顯對帳戶供他人取得不法犯罪所得之用，亦不
      違背其本意，且其無確信帳戶不至遭利用為犯罪之用，仍
      將帳戶提供他人，足認被告基於幫助犯罪之不確定故意。
    綜上所述，本件事證明確，被告上揭犯行堪予認定。
二、按刑法上之幫助犯，係指以幫助之意思，對於正犯資以助力
    ，而未參予實施犯罪之行為者而言。查該恐嚇取財之不詳姓
    名之成年男子二人應係基於犯意聯絡而為，所犯係共同恐嚇
    取財犯行；而被告僅參與提供金融機關帳戶予他人供恐嚇取
    財使用，並無證據證明其有參與恐嚇取財之行為，或有與本
    件恐嚇取財之人有犯意聯絡，是被告基於幫助之意思，參與
    恐嚇取財構成要件以外之行為，為幫助犯。核被告甲○○所
    為，係犯刑法第30條第1項、第346條第1項之幫助恐嚇取財
    罪。被告提供帳戶幫助不詳姓名之成年男子二人犯上開恐嚇
    取財罪，為幫助犯，依刑法第30條第2項之規定，減輕其刑
    。爰審酌被告提供帳戶供他人非法使用，助長他人犯罪風氣
    ，惟其本身未實際參與本件恐嚇取財之犯行，責難性較小，
    暨其犯後態度等一切情狀，量處如主文所示之刑，並諭知易
    科罰金之折算標準。
三、又查，被告行為後，刑法業已於95年7月1日修正施行，其中
    ：
（一）修正後刑法第2條第1項規定，已將新舊法律適用之「從新
      從輕」原則，改採「從舊從輕」原則，而此規定僅係規範
      行為後法律變更所生新舊法律比較適用之準據法，並非實
      體刑罰法律，自不生行為後法律變更之比較適用之問題，
      應逕行適用新法第2條第1項之規定，為「從舊從輕」之比
      較。
（二）再依修正前刑法第30 條係規定：「（第1項）幫助他人犯
      罪者，為從犯。雖他人不知幫助之情者，亦同。（第2項
      ）從犯之處罰，得按正犯之刑減輕之。」，而依修正後刑
      法第30條係規定：「（第1項）幫助他人實行犯罪行為者
      ，為幫助犯。雖他人不知幫助之情者，亦同。（第2項）
      幫助犯之處罰，得按正犯之刑減輕之。」，是95年7月1日
      施行刑法第30條幫助犯之規定，僅作文字上之修正，並無
      有利、不利之情形，最高法院95年度臺上字第6016號判決
      亦採同旨；再參照最高法院95年度臺上字第5599號判決亦
      載「若條文之修正無關乎處罰之輕，僅為其他純文字之修
      正，即非刑法第2條所指之法律有變更，自無庸依該規定
      為新舊法之比較，而應依一般法律適用原則，適用裁判時
      法。」，是本件就幫助犯之規定，應適用裁判時之修正後
      刑法第30條第1、2項之規定。
（三）刑法第346條第1項之恐嚇取財罪，罰金刑部分係併處1千
      元以下罰金，依修正後刑法施行法增訂第1條之1之規定：
      「中華民國九十四年一月七日刑法修正施行後，刑法分則
      編所定罰金之貨幣單位為新臺幣。」「九十四年一月七日
      刑法修正時，刑法分則編未修正之條文定有罰金者，自九
      十四年一月七日刑法修正施行後，就其所定數額提高為三
      十倍。但七十二年六月二十六日至九十四年一月七日新增
      或修正之條文，就其所定數額提高為三倍。」及刑法第33
      條第5款修正為：「主刑之種類如下：‥‥五、罰金：新
      臺幣一千元以上，以百元計算之。」等規定觀之，依修正
      後之法律，刑法第346條第1項之恐嚇取財罪所得併科處之
      罰金刑最高額為新臺幣3萬元（1千元乘以30倍）、最低額
      為新臺幣1千元；而依被告行為時即修正前刑法第33條第5
      款規定之罰金最低額銀元1元計算，刑法第346條第1項之
      恐嚇取財罪之罰金刑之最高額為銀元1萬元（因提高10倍
      ）即新臺幣3萬元，最低額為銀元10元（因提高10倍）即
      新臺幣30元。因此，比較上述修正前、後之刑罰法律，自
      應以被告行為時即修正前刑法關於科處罰金刑之法律較有
      利於被告。
（四）修正前刑法第41條第1項前段規定：「犯最重本刑為5年以
      下有期徒刑以下之刑之罪，而受6個月以下有期徒刑或拘
      役之宣告，因身體、教育、職業、家庭之關係或其他正當
      事由，執行顯有困難者，得以1元以上3元以下折算1日，
      易科罰金。」又被告行為時之易科罰金折算標準，依修正
      前罰金罰鍰提高標準條例第2條前段（現已刪除）規定，
      就其原定數額提高為100倍折算1日，則本件被告行為時之
      易科罰金折算標準，應以銀元300元折算1日，經折算為新
      臺幣後，應以新臺幣900元折算為1日；惟修正後刑法第41
      條第1項前段規定：「犯最重本刑為5年以下有期徒刑以下
      之刑之罪，而受6個月以下有期徒刑或拘役之宣告者，得
      以新臺幣1000元、2000元或3000元折算1日，易科罰金。
      」比較修正前後之易科罰金折算標準，以修正前刑法之規
      定，較有利於被告，則應依刑法第2條第1項前段，適用修
      正前刑法第41條第1項前段規定，定其折算標準，併此敘
      明。
據上論斷，應依刑事訴訟法第299條第1項前段，刑法第2條第1項
、第30條第1項、第2項、第28條、第346條第1項、修正前刑法第
41條第1項前段，罰金罰鍰提高標準條例第1條前段、修正前罰金
罰鍰提高標準條例第2條，現行法規所定貨幣單位折算新臺幣條
例第2條，判決如主文。
中　　華　　民　　國　　96　　年　　4 　　月　　3 　　日
                       臺灣臺中地方法院刑事第十庭
                              審判長法  官 賴妙雲
                                    法  官 江奇峰
                                    法  官 黃家慧
上正本證明與原本無異。
如不服本判決，應於送達後十日內向本院提出上訴狀（須附繕
本），上訴於臺灣高等法院臺中分院。
                                    書記官  陳靖騰
中　　華　　民　　國　　96　　年　　4 　　月　　3 　　日
